臺北高等行政法院判決
　　　　　　　　　　　　　　　　　　 94年度訴字第82號
　　　　　　　　　　　　　　　.
原　　　告　海商企業有限公司
代　表　人　甲○○
訴訟代理人　程國東（會計師）
被　　　告　財政部臺灣省北區國稅局
代　表　人　許虞哲（局長）
訴訟代理人　乙○○
上列當事人間因營利事業所得稅事件，原告不服財政部中華民國
93年11月24日台財訴字第09300423210號訴願決定，提起行政訴
訟。本院判決如下：
　　主  文
訴願決定及重核復查決定均撤銷。
訴訟費用由被告負擔。
　　事  實
一、事實概要：原告84年度營利事業所得稅結算申報，列報全年
    所得額為新台幣（下同）129,832元，原經被告依書面審查
    暫行核定為129,832元，嗣依法務部調查局臺北縣調查站（
    以下簡稱北縣調站）查扣之本年度帳簿憑證查得原告以不實
    憑證虛報營業成本9,338,519元、營業費用3,948,330元，乃
    予以剔除後核算營業淨利為13,333,133元，淨利率達27%，
    已超過同業利潤標準（行業標準代號2899-99，其他金屬製
    品業，淨利率8%），故依營利事業所得稅查核準則（以下簡
    稱查核準則）第6條第1項規定，按同業利潤標準核定全年所
    得額為4,013,857元，除補徵稅額971,006元外，並處以罰鍰
    計1,441,141元【含漏稅罰971,000元（計至百元止）及行為
    罰470,141元】。原告不服，申經復查結果，被告91年10月
    22日北區國稅法字第0910027606號復查決定以本稅部分業經
    原告於89年6月19日撤回復查之申請在案，罰鍰部分則維持
    原處分。原告不服，就罰鍰部分提起訴願，經財政部於92年
    4月22日以台財訴字第0920005803號訴願決定撤銷原處分（
    復查決定），囑由原處分機關另為處分。嗣經被告依撤銷意
    旨重核結果，於92年11月7日以北區國稅法一字第
    0920029575號重核復查決定變更罰鍰為971,000元，原告猶
    不服，提起訴願，亦遭決定駁回，遂向本院提起行政訴訟。
二、兩造聲明：
　(一)原告聲明：
    1.訴願決定、重核復查決定均撤銷。
    2.訴訟費用由被告負擔。
　(二)被告聲明：
    1.駁回原告之訴。
    2.訴訟費用由原告負擔。
三、兩造爭點：本件是否有財政部賦稅署87年7月23日台稅一發
              871956197號函釋（以下簡稱財政部賦稅署87年
              函釋）所定免罰之情形？
　(一)原告主張之理由：
    1.按「本法所稱行政程序，係指行政機關作成行政處分、締
      結行政契約、訂定法規命令與行政規則、確定行政計畫、
      實施行政指導及處理陳情等行為之程序。」、「行政行為
      ，應以誠實信用之方法為之，並應保護人民正當合理之信
      賴。」、「非授予利益之合法行政處分，得由原處分機關
      依職權為全部或一部之廢止。」、「前條之廢止，應自廢
      止原因發生後2年內為之。」，分別為行政程序法第2條第
      1項、第8條、第122條前段、第124條所明定。次按「當事
      人主張事實，須負舉證責任，倘其所提出之證據，不足為
      主張事實之證明，自不能認其主張之事實為真實。又行政
      官署對於人民有所處罰，必須確實證明其違法之事實。倘
      不能確實證明違法事實之存在，其處罰即不能認為合法。
      」、「事實之認定，應憑證據，為訴訟事件所適用之共通
      原則。行政罰之處罰，雖不以故意為要件，然其違法事實
      之認定，要不能僅憑片面之臆測，為裁判之基礎。」，行
      政法院（現改制為最高行政法院）39年判字第2號、62年
      判字第402號分別著有判例。又按「對於檢調單位查扣發
      交查核之委託李文鑫集團簽證或申報案件，其營利事業所
      得稅審查及違章之處理，請依下例原則辦理。(1)帳證完備
      者：依所得稅法及營利事業所得稅查核準則等相關法令核
      實認剔，如有違章情事，依法處罰。(2)帳證不完備：經通
      知補正，無法提示或提示不完全者：1.已取具承諾書者：
      視承諾內容依相關法令予以查核，違章部分並按所得稅法
      第110條等相關規定處罰。2.未取具承諾書者：其所得額
      依所得稅法第83條規定按同業利潤標準予以核定。免罰．
      ．．」，為財政部賦稅署87年函釋附「研究訂定委託李文
      鑫集團申報或簽證廠商核課營利事業所得稅及違章裁罰作
      業事宜」會議記錄所明示。再按「凡實施商業會計法之營
      利事業，應依左列規定設置帳簿：．．．2.製造業：(1)日
      記簿：．．．。(2)總分類帳：．．．。(3)原物料明細帳。
      (4)在製品明細帳。(5)製成品明細帳。(6)生產日報表。(7)其
      他必要之補助帳簿。」，稅捐稽徵機關管理營利事業會計
      帳簿憑證辦法（以下簡稱帳簿憑證辦法）第2條定有明文
      。另「違反所得稅法第110條第1項規定，漏稅額超過新台
      幣5萬元者，處所漏稅額1倍之罰鍰，但於裁罰處分核定前
      ，以書面承諾違章事實，並願意繳清稅款及罰鍰者，處所
      漏稅額0.8倍之罰鍰。」，為財政部86年8月16日台財稅第
      861912289號函頒稅務案件裁罰金額及倍數參考表所明示
      。
    2.本件原告於被告通知提示帳證時，未如期提示帳證供被告
      查核，為不爭之事實，而被告於84年度營利事業所得稅結
      算申報更正核定通知書核定別為「8」（未如期提示帳冊
      依83條核定），其87年7月17日北區國稅一字第87104155
      號函（以下簡稱被告87年7月17日函）亦載明「84年度：
      無任何查扣證物。」等語，且被告重核復查決定理由欄記
      載「本案係依法務部調查局臺北縣調查站查扣84年度帳簿
      憑證計有現金帳、日記帳、銷貨帳各1本，進貨帳、總帳
      各2本及傳票9本等。」等語，與首揭帳簿憑證辦法規定依
      法應設置之帳簿項目相比，二者顯有差異，均足證原告84
      年度帳證並不完備。又被告補徵原告84年度營利事業所得
      稅額971,006元，並依稅務案件裁罰金額及倍數參考表，
      按所漏稅額處1倍之罰鍰971,000元，可知被告原係認定原
      告未取具承諾書。從而原告本年度既屬帳證不完備，且未
      取具承諾書者，被告自應適用前開會議記錄「其所得額依
      所得稅法第83條規定按同業利潤標準予以核定。免罰。」
      意旨辦理，方為適法，其逕以原告帳證完備並取具承諾書
      ，核處漏稅額1倍之罰鍰，認事用法顯有違誤。
    3.次查被告係以北縣調站查扣之84年度帳簿憑證計有現金帳
      、日記帳、銷貨帳各1本，進貨帳、總帳各2本及傳票9本
      等作為本件裁罰之依據，惟查原處分係於87年6月30日作
      成，原告曾於87年7月7日發函向被告申請延期提示84、85
      年度帳簿憑證及相關資料，並查詢84年度帳證下落，經被
      告以87年7月17日函復「84年度：無任何查扣證物」等語
      ，而於89年6月間即復查程序中，被告亦稱「84年度：無
      任何查扣證物。故無從發還84年度帳證資料。」等語，且
      臺灣板橋地方法院檢察署（以下簡稱板橋地檢署）業早已
      於87年12月9日以板檢金智86偵字第23559號函通知被告發
      還查扣帳證資料，故被告實無拒絕發還84年度查扣帳證資
      料之理由。另原告於91年11月27日曾再次函請被告發還相
      關帳證資料，惟迄今尚無任何回音。準此，應可推論被告
      作成原處分並無證據，違反首揭判例意旨，於法不合。
    4.又被告辯稱87年7月17日函說明二載有「84年度：無任何
      查扣證物。」等字樣，應屬有誤，惟其至今尚未具文主張
      廢止該函有誤部分。且該函說明三僅載明「逾期未提示，
      即依所得稅法第83條或同法施行細則第81條規定辦理。」
      等語，並未教示應依所得稅法第110條第1項規定予以處罰
      ，則被告予以處罰即已違反行政程序法第8條明定之誠實
      信用原則及信賴保護原則。倘被告現欲主張廢止該函，依
      行政程序法第122條前段、第124條等規定，亦應自廢止原
      因發生後2年內為之，本件復查申請書係於88年6月10日送
      達於被告，則該函廢止原因發生之時點應為88年6月10日
      ，時效終期應為90年6月9日，而復查決定書係於91年10月
      22日作成，縱被告於復查決定有廢止該函誤載部分之意思
      表示，業已逾2年之法定廢止時效，該函有誤部分自不得
      廢止，仍得為有效之證據。綜上所述，依首揭會議記錄「
      未取具承諾書者：其所得額依所得稅法第83條規定按同業
      利潤標準予以核定。免罰」意旨，罰鍰處分應予撤銷。
  (二)被告答辯之理由：
    1.本件原告84年度營利事業所得稅結算申報，原經書面審查
      暫行核定全年所得額為129,832元，嗣因涉及李文鑫集團
      逃漏稅專案，遭北縣調站查扣其本年度帳簿憑證計有現金
      帳、日記帳、銷貨帳各1本，進貨帳、總帳各2本及傳票9
      本，且被告通知其提示相關帳簿憑證及文據供核，惟逾限
      仍未提示，被告遂依上開資料核定全年所得額為
      4,013,857元，故本件確屬查帳案件（詳卷第116頁）。至
      被告87年4月30日二次核定之本年度營利事業所得稅結算
      申報更正核定通知書記載核定別「8」（未如期提示帳冊
      依83條核定，詳卷第130頁），則係指原告未能如期提示
      帳簿憑證，被告依所得稅法83條規定以查得之資料即調查
      站查扣移送之資料核定其所得額，合先陳明。
    2.按「稽徵機關進行調查或復查時，納稅義務人應提示有關
      各種證明所得額之帳簿、文據，其未提示者，稽徵機關得
      依查得之資料或同業利潤標準核定其所得額。」、「納稅
      義務人已依本法規定辦理結算申報，但對於本法規定應申
      報之課稅所得額有漏報或短報情事，處以所漏稅額2倍以
      下之罰鍰。」，分別為所得稅法第83條第1項及第110條第
      1項所明定。次按「對於檢調單位查扣發交查核之委託李
      文鑫集團簽證或申報案件，其營利事業所得稅審查及違章
      之處理，請依下例原則辦理。(1)帳證完備者：依所得稅法
      及營利事業所得稅查核準則等相關法令核實認剔，如有違
      章情事，依法處罰。(2)帳證不完備：經通知補正，無法提
      示或提示不完全者：1.已取具承諾書者：視承諾內容依相
      關法令予以查核，違章部分並按所得稅法第110條等相關
      規定處罰。2.未取具承諾書者：其所得額依所得稅法第83
      條規定按同業利潤標準予以核定。免罰．．．」，復為財
      政部賦稅署87年函釋附「研究訂定委託李文鑫集團申報或
      簽證廠商核課營利事業所得稅及違章裁罰作業事宜」會議
      記錄所明示。
    3.本件係依北縣調站查扣之原告本年度帳簿憑證查核，其帳
      簿登載至84年12月31日，存貨帳則未登載，且未附成本分
      析表及相關製造過程等資料，成本列報38,715,760元，依
      上開資料查得本年度有進貨退出54,911元（詳卷第90至99
      頁），惟本年度進貨淨額未扣除（詳卷第88至89頁），虛
      列成本54,911元；進貨部分84年3月11日登載4,832,726元
      ，僅483,726元取有憑證，虛列成本4,349,000元（詳卷第
      74至87頁），同年6月20日列報進貨784,608元未附憑證（
      詳卷第72至73頁），共計虛增營業成本4,989,519元（
      54,911+4,349,000+784,608=4,989,519）；營業費用部分
      查得84年7月15日、17日列報運費21,800元及30,676元未
      附憑證，虛列營業費用計52,476元。是本件違章金額計算
      經依被告「營利事業以不實憑證列報成本費用案件其所得
      額核定及違章金額計算處理原則」之規定辦理，因原告取
      得不實憑證金額5,041,995元大於被告調增所得額
      3,884,025元（核定所得額4,013,857元與申報查定所得額
      129,832元之差額），基於行政救濟不得更不利於原告之
      法理，爰按3,884,025元認屬匿報所得額，按短漏報論處
      ，依所得稅法第110條規定處罰鍰971,000元。
    4.茲原告主張北縣調站查扣本年度之帳簿憑證計有現金帳、
      日記帳、銷貨帳各1本，進貨帳、總帳各2本及傳票9本等
      ，故依帳簿憑證辦法第2條規定，被告並無原告帳簿完整
      之認定，足證原告應屬帳證不完備，且未取具承諾書者，
      依首揭會議記錄意旨，自應免罰等語。經查原告業已於86
      年12月16日出具同意書承諾84年度虛列成本4,150,000元
      及費用3,895,854元，被告即依首揭會議記錄意旨，視其
      承諾內容依相關法令查得前述違章事證影印附案，原告雖
      於87年6月4日出具申請書說明已於營業處所尋獲其84年度
      及85年度之帳冊資料，並撤回原出具之同意書，惟仍不影
      響被告查得上述違章事證之效力，是被告裁處罰鍰
      971,000元並無違誤，應予維持。
    5.至原告訴稱被告以87年7月17日函復並未查扣原告本年度
      帳證資料，惟被告至今尚未具文主張廢止該函，現已逾2
      年之法定廢止時效，該函不得廢止一節。經查被告上開函
      復意旨係因原告申請延期提示其84年度及85年度帳簿憑證
      及相關資料，被告准予延至87年8月7日辦理，因含有准駁
      意旨，故為行政處分並無疑義，惟其中說明二敘及「調查
      局移送被告相關憑證資料中，有貴公司憑證如左．．．」
      ，係屬單純觀念通知，即使內容有誤亦不影響該函效力，
      無須廢止亦不生救濟，且被告業已於91年10月22日北區國
      稅法字第0910027606號復查決定書中敘明（詳卷第146頁
      ）。是原告所稱，顯係誤解，併予敘明。
　　理  由
一、本件原告84年度營利事業所得稅結算申報，原經書面審查暫
    行核定全年所得額為129,832元，經被告以本件係台北縣調
    查站查獲李文鑫集團申報或簽證案件涉有逃漏稅捐之相關案
    件，依查扣之本年度帳簿憑證認定原告以不實憑證虛報營業
    成本9,338,519元、營業費用3,948,330元，乃予以剔除後核
    算營業淨利為13,333,133元，因淨利率達27%已超過同業利
    潤標準（行業標準代號2899-99，其他金屬製品業，淨利率
    8%），遂依查核準則第6條第1項規定，按同業利潤標準核定
    全年所得額為4,013,857元；原告以其84年度營利事業所得
    稅結算申報更正核定通知書上係載按「同業利潤標準」核定
    ，更正核定通知書核定別為「8」（即未如期提示帳冊依83
    條核定），且被告87年7月17日函亦載明「84年度：無任何
    查扣證物。」等語，係屬財政部賦稅署87年函釋所示免罰範
    疇，故被告所為重核復查決定即變更罰鍰為971,000元之核
    定有所違誤等情，有原告84年度營利事業所得稅結算申報書
    及更正核定通知書等影本附於原處分卷可稽。經查原告84年
    度營利事業所得稅結算申報書更正核定通知書上固載明本次
    核定別為「8」（未如期提示帳冊依83條核定），惟復於通
    知書上中間蓋用「依同業利潤標準核定」字樣，然查原告行
    業代號「2899-99」之當年度營業項目之同業利潤標準之營
    業淨利率為8%，而本件被告係按查扣之現金帳、日記帳、銷
    貨帳各1本及進貨帳、總帳各2本暨傳票9本等帳證為據，認
    原告所取得不實憑證金額為5,041,995元，因大於被告調增
    之所得額3,884,025元，基於行政救濟不得更不利於原告之
    法理，乃以3,884,025元為匿報所得額，按短漏報論處，而
    課處罰鍰971,000元，係依查得之帳證覈實認定，為被告所
    是認，故本件究係按同業利潤標準核定，抑係依查得之資料
    覈實認剔，即有疑問。且被告87年7月17日函既載明「84年
    度：無任何查扣證物。」等字樣，則被告所稱上開現金帳等
    查扣證物又係屬何及原件現究係在何處等節，迄皆未經被告
    作合理說明及提出證據加以證明，原告起訴指摘，即非泛稱
    無據。從而本件被告所為重核復查決定殊有違誤，訴願決定
    未察而予以維持，自有可議，原告聲明求為撤銷重核復查決
    定及訴願決定，即無不合，應予准許，著由被告查明後另為
    適法之處分。至兩造其餘實體上之主張即無庸審酌，附此敘
    明。
二、據上論結，本件原告之訴為有理由，依行政訴訟法第98條第
    3項前段，判決如主文。
中　　華　　民　　國　　94　　年　  11　　月　　9　　 日
                    第二庭審判長  法    官  鄭忠仁
                                  法    官  李得灶
                                  法    官  林育如
上為正本係照原本作成。
如不服本判決，應於送達後20日內，向本院提出上訴狀並表明上
訴理由，如於本判決宣示後送達前提起上訴者，應於判決送達後
20日內補提上訴理由書（須按他造人數附繕本）。
中　　華　　民　　國　　94　　年　  11　　月　　9　　 日
      　　　　　　　　　　　　　　書 記 官　林惠堉
